臺灣臺南地方法院刑事判決　　　　　 93年度自更(三)字第8號
自　訴　人　丁○○
自訴代理人　曾靖雯律師
　　　　　　蔡文斌律師
　　　　　　王盛鐸律師
被　　　告　戊○○原名吳崇正.
　　　　　　　　　　　之一
選任辯護人　張文嘉律師
上列被告因侵占案件，經自訴人提起自訴（九十二年度自字第一
０號），經台灣高等法院台南分院第三次判決發回更審，本院判
決如下：
    主  文
本件自訴不受理。
    理  由
一、自訴意旨略以：被告戊○○（原名吳崇正）為自訴人丁○○
    之胞兄，自民國八十年起，因所經營之儀銘東工業股份有限
    公司（下稱儀銘東公司），及玖舜工業股份有限公司（下稱
    玖舜公司）週轉之需，多次簽發儀銘東公司之支票，向其等
    大姊己○○借款，迄九十年九月間，共積欠己○○約新臺幣
    （下同）二千七百萬元，另積欠自訴人約二千七百萬元，為
    此被告及己○○乃於九十年九月十三日，在鄭和傑律師之見
    證下，簽立協議書由被告分別以儀銘東公司及玖舜公司法定
    代理人之名義，承認該二家公司共積欠己○○二千七百萬元
    ，儀銘東公司願將公司如協議書附件所示之機器設備，以一
    千五百萬元出售予己○○及另一債權人吳瑞盛（原名吳登科
    ）共有；玖舜公司願將公司如協議書附件所示之機器設備，
    以七百五十萬元出售予己○○及另一債權人吳瑞盛共有（下
    稱系爭機器設備），並在協議書內表明簽約時點交完畢，己○○及吳瑞盛因尚無使用計劃，分別以每月租金十五萬元、
    七萬五千元之代價出租予儀銘東公司、玖舜公司使用，該二
    家公司除以系爭機器設備抵償外，分別尚欠己○○、吳瑞盛
    六百五十萬元，仍應依現狀照付利息。嗣被告並未給付租金
    及利息，己○○即於九十一年十月二十八日，再將系爭機器
    設備所有權、租金請求權，及債權之一半轉讓予自訴人，依
    民法第七百六十一條第二項、第三項，及最高法院七十年臺
    上字第四七七一號判例意旨，動產物權之讓與均生效力。詎
    被告均未如期給付上開租金及利息，自訴人乃於九十一年十
    一月二十日，委託律師發函給被告，要求於函到一週內出面
    協商清償方案，未獲回應，自訴人再於九十一年十二月十二
    日，復委託律師發函給被告，要求務必於一週內出面協商，
    並就系爭機器設備，指定期日交還自訴人，惟迄今被告仍置
    之不理，被告顯有將系爭機器設備，易持有為所有之侵占意
    圖，因認被告涉犯有刑法第三百三十五條第一項之侵占罪嫌
    云云。
二、按犯罪之被害人得提起自訴，刑事訴訟法第三百十九條第一
    項前段定有明文。故必須係因犯罪而被害之人，始得提起自
    訴；非因犯罪而被害之人，不得提起自訴，乃當然之解釋。
    該條項所稱犯罪之被害人，以因犯罪而直接被害之人為限，
    於財產法益被侵害時，必須其財產之所有權人，或對於該財
    產有事實上管領力之人，因他人之犯罪行為，而其管領權受
    有侵害時，始能認為直接被害之人（最高法院院六十八年臺
    上字第二一四號判例，三十二年非字第六八號判例參照）。
    又刑事訴訟法第三百十九條所稱之被害人，並非僅依自訴人
    所訴被告犯罪事實，在實體法上足認其為被害之人為已足，
    而仍須經法院調查該自訴人實際曾否被害及被告有無加害行
    為，始能判斷自訴是否合法成立。若自訴人非因犯罪而受損
    害之人，自不得提起自訴，法院即應為不受理判決之諭知，
    業經最高法院於八十年度第三次刑事庭會議、九十二年度九
    月二十五日第十六次刑事庭會議分別決議不再援用同院四十
    六年臺上字第一三○五號判例、七十年臺上字第五０九三號
    判例之意旨所明揭。又不得提起自訴而提起者，應諭知不受
    理之判決，且不受理之判決，得不經言詞辯論為之，此項規
    定於自訴程序亦準用之，刑事訴訟法第307 條、第334條、
    第343條分別定有明文。
三、訊據被告戊○○堅決否認有何侵占犯行，辦稱：簽定協議書
    是「通謀虛偽意思表示」，沒有經股東會決議，伊是授權伊
    兒子簽抵債等協議等情。是以，本件在進行實體審理前，首
    應確定者乃自訴人丁○○是否已從讓與人己○○處取得所轉
    讓之債權，自訴人究否為所訴刑法侵占罪之直接被害人？經
    查：
  （一）按公司讓與全部或主要部分之營業或財產，應有代表已
        發行股份總數三分之二以上股東出席之股東會，以出席
        股東表決權過半數之同意行之；又股東會之召集，應於
        二十日前（常會）或十日前（臨時會）通知各股東，通
        知及公告應載明召集事由，公司法第一百八十五條第一
        項第二款、第一百七十二條第一項、第二項、第三項分
        別定有明文。公司讓與全部或主要部分之營業或財產，
        如未依前開法律規定為之，自不生效力。此與公司為該
        讓與行為所召集之股東會召集程序或決議方法違反法令
        章程時，股東得依同法第一百八十九條規定訴請法院撤
        銷其決議之情形不同（最高法院八十年度臺上字第四三
        四號判決、八十七年度臺上字第一九九八號判決要旨參
        照）。
  （二）本件儀銘東公司所營事業項目包括(1)汽車及其零件製造
        業。(2)機車及其零件製造業。(3)自行車及其零件製造業
        。(4)各種自行車之成卓組合買賣業務。(5)各種運動健身
        用自行車成車組合及另件之緞造、加工、買賣。(6)羽毛
        球拍、網球拍、高爾夫球桿、棒球手套及其零件釣魚桿
        之製造買賣業務。(7)模具之製造買賣。(8)鋁材二次加工
        業。(9)有關前各項產品及其原料之經銷、代銷及進出口
        貿易業務。玖舜公司所營事業項目包括(1)鋁梯、鋁擠型
        、鋁門窗線條之製造、加工、買賣業務。(2)前項有關產
        品之進出口貿易業務。有經濟部公司基本資料查詢二紙
        在卷及經濟部中部辦公室94年3月24日以經（94）中辦
        三字第09430883660號函檢送之儀銘東公司與玖舜公司
        登記案卷影本附卷可稽，而被告於本院前審訊問時亦陳
        稱：儀銘東公司和玖舜公司係生產鋁擠型，儀銘東公司
        之產品有部分作自行車輪圈，鋁門窗的材料給人家裁剪
        ，玖舜也是相同。鋁錠加熱爐、擠型機、沖孔機、金屬
        圓鋸機、焊接機、堆高機等項皆係該二家公司生產流程
        中所用之設備等語（見本院更二卷九十三年六月二十四
        日審判筆錄）。核與證人即前玖舜公司職員乙○○○於
        本院前審中到庭證述情形相符（見本院更二卷九十三年
        五月二十六日準備程序筆錄）。而被告訂立本件協議書
        之目的，顯係將儀銘東公司、玖舜公司於當時仍有價值
        之財產作價抵償予己○○、吳瑞盛二人，但同時需要向
        己○○、吳瑞盛二人繼續承租系爭機器設備使用，方能
        使儀銘東公司、玖舜公司繼續維持生產營運之狀態，故
        足認該協議書附件所載系爭機器設備應係屬儀銘東公司
        、玖舜公司所有之主要部分之財產無疑。被告戊○○讓
        與此主要部份之公司財產抵償負債，自應經公司股東會
        之決議，始生效力。
  （三）被告於九十年九月十三日欲讓與系爭機器設備與己○○
        、吳瑞盛二人時，雙方就該屬於儀銘東公司、玖舜公司
        所有之主要部分財產，雖已於協議書內特別記載「依公
        司法第一八五條經臨時股東會決議」云云，然遍查全卷
        ，自訴人或被告等均未提出任何足資證明儀銘東公司、
        玖舜公司之臨時股東會，曾就上揭主要部份財產本件為
        特別決議之證據。又經本院向經濟部中部辦公室函調儀
        銘公司與玖舜公司設立、變更、解散登記與歷次股東會
        、特別股東會會議記錄結果，僅查得儀銘東公司於八十
        九年七月十三日最後一次臨時股東會，決議通過變更所
        營事業項目與修正章程案，其中並無本件主要財產抵償
        債務之讓與提案，至九十年十二月二十八日，該公袀即
        申請停業，未再開過任何股東會。另玖舜公司部份於八
        十九年二月十日開最後一次臨時股東會，僅議決股東持
        股改變與改選董監事案，至九十一年一月三日申請停業
        止，均查無股東會議決本件主要財產轉讓案之相關記錄
        。此有經濟部中部辦公室94年3月24日經（94）中辦三
        字第09430883660號函檢送之儀銘東公司與玖舜公司登
        記案卷影本附卷可稽。又證人吳李鈺（原名甲○○○）
        與丙○○即儀銘東公司與玖舜公司之股東均到庭結證稱
        ；對於玖舜公司轉讓七百五十萬元之機器設備給己○○
        與儀銘東公司轉讓一千五百萬元機器設備給己○○之事
        ，未通知其等開股東會，亦未曾開過股東會等情至明。
        （見本院九十四年三月二十九日上午準備程序筆錄）本
        院又於九十四年七月二十九日向原承辦上揭二公司會計
        事務之吳丁財會計師事務所函調九十年至九十一年間之
        財產目錄、損益表與資產負債表等會計帳冊結果，詎經
        吳丁財會計師事務所函復帳冊已陸續歸還上揭公司，故
        已無該公司帳冊資料等情，有該會計師事務所九十四年
        八月一日會字第940021號說明書附卷足憑。是以，本件
        被告讓與上揭公司之主要財產，是否經股東會決議，既
        經調取主管機關經濟部存查之相關資料，又向承辦會計
        師查取會計帳冊資料，均查無股東會之相關記錄。又經
        證人吳李鈺即甲○○○等二人證稱未曾開過相關之股東
        會等情。雖然，發回意旨指稱；上揭二公司之法定代理
        人均偽被告，而儀銘公司之股東成員及董監事皆被告之
        家人，即其妻、二子、女及女婿等人，此有公司登記資
        料可稽，系爭協議書並由被告授權其長子簽立，公司經
        營不善而轉讓資產，被告一家身兼家人、股東及董監事
        等多重身份，焉有不知之理？但查，公司股東會之議決
        事項須作成議事錄，公司法第一百八十三條第一項定有
        明文。自不能以股東皆是一家人且都知情。即謂有股東
        會之決議。此外，均查無相關之證據，足認被告轉讓上
        揭公司之主要財產確有經股東會決議之相關證據。被告
        所辯本件讓與上揭財產抵債未經股東會決議等情，應可
        採信。依公司法第一百八十五條第一項第二款之規定，
        及前述最高法院判決意旨，儀銘東公司、玖舜公司法定
        代理人即被告所為讓與系爭機器設備與己○○、吳瑞盛
        二人之行為，係違反公司法之強制規定，依民法第七十
        一條之規定，被告與己○○等所簽定之抵償債務之協議
        契約之法律行為，應屬無效。原法律行為既為無效，己○○、吳瑞盛二人亦無從因同時訂立租賃契約，而依民
        法第七百六十一條第二項規定取得系爭機器設備之間接
        占有。故系爭機器設備所有權於簽立協議書當時，即仍
        應屬於儀銘東公司、玖舜公司所有，並未移轉予己○○
        、吳瑞盛二人，且系爭機器設備僅為儀銘東公司、玖舜
        公司所占有，己○○並未取得占有人之地位，自訴人亦
        無從依民法善意受讓之規定取得上揭系爭之機器設備。
        是以，己○○自始即未取得上揭系爭機器設備之所有權
        。即無權再將占有狀態讓予自訴人，自訴人亦不得主張
        其於本件有善意取得之情事。
  （四）綜上所述，本件被告與己○○、吳瑞盛二人於簽立協議
        書之法律行為，自始無效，系爭機器設備之所有權既仍
        屬於儀銘東公司、玖舜公司所有，己○○嗣後即無權將
        系爭機器設備之所有權或占有利益讓與自訴人，故自訴
        人雖指稱己○○於九十一年十月二十八日曾將儀銘東公
        司、玖舜公司之機器所有權、租金請求權及債權之一半
        轉讓予自訴人，然依法此一轉讓行為僅在自訴人與己○○間發生債權讓與之效力。本件案外人己○○既未能依
        上揭抵償債務之協議取得系爭機器設備之所有權或其他
        權利，本件自訴人丁○○自無從自己○○取得任何對上
        揭系爭機器之權利。系爭之機器之所有權仍為上揭二公
        司所有，尚非為自訴人所有，自訴人僅取得對己○○之
        債權而已。本件被告縱有如自訴人所指訴占用上揭機器
        設備之行為。自訴人既非系爭機器設備之所有人，亦非
        事實上管領之人，或其他權利之受害人。至不因所自訴
        人所指訴之被告之侵占行為而受損害，非直接之被害人
        。揆諸首揭最高法院刑事庭會議決議意旨，自訴人既非
        本件犯罪之直接被害人，依法即不得提起自訴，故自訴
        人不得提起本件自訴而提起，與前揭規定有違，爰不經
        言詞辯論，逕為諭知不受理之判決。
  （五）自訴代理人雖以系爭協議書載明：「特依公司法第一百
        八十五條經臨時股東會決議，願將甲方公司（即儀銘東
        、玖舜公司）之如附件機器以…出售乙方…」等語，被
        告臨訟而辯解否認有經股東臨時會決議。乃違反「契約
        或行為之禁反言原則」云云。但查，是否有經股東臨時
        會決議一節，乃屬事實是否存在之問題。尚不能因被告
        戊○○為該公司之法定代理人於簽定協議時，在協議書
        中載明「特依公司法第一百八十五條經臨時股東會決議
        」等語，即謂有經股東臨時會之決議。而應依是否有該
        事實之存在為準。如上所述，既查無股東會存在之證據
        ，而應認無協議書所載之臨時股東會存在。至被告戊○○於協議書中佯稱「特依公司法第一百八十五條經臨時
        股東會決議」等語，以獲得免除部份債務之利益，是否
        涉有刑法上之詐欺得利罪。宜於本件確定後，另行移由
        檢察官偵辦，併此敘明。
據上論斷，應依刑事訴訟法第343條、第334條、第307條，判決
如主文。
中　　華　　民　　國　　94　　年　　12　　月　　26　　日
                    刑事第四庭  審判長法  官  宋明中
                                      法  官  包梅真
                                      法  官  朱中和
以上正本證明與原本無異。
如不服本判決應於送達後10日內向本院提出上訴狀。（應附繕本
）
              　　　　　　　　　  　　書記官　陳著振
中　　華　　民　　國　　94　　年　　12　　月　　28　　日
